【裁判字號】    94,簡上,153
【裁判日期】    950822
【裁判案由】    給付借款
【裁判全文】
臺灣臺南地方法院民事判決             94年度簡上字第153號
上  訴  人  丙○○
訴訟代理人  蘇新竹律師
            張清富律師
被上訴人    乙○○
訴訟代理人  蔡文彬律師
            何冠慧律師
            王建強律師
上列當事人間請求給付借款事件，上訴人對於中華民國94年9月1
2日臺灣臺南地方法院新市簡易庭94年度新簡字第31號第一審判
決提起上訴，經本院於95年8月15日言詞辯論終結，判決如下：
    主  文
上訴駁回。
第二審訴訟費用由上訴人負擔。
    事實及理由
壹、上訴人起訴主張：除與原判決記載相同者，茲引用之外，補
    稱：
  一、證人蔡鋒江於原審陳稱二次借款時間間隔月餘，與被上訴
      人主張借款時間至少間隔3個月時間出入甚鉅，縱證人有
      記憶不清之情形，惟間隔時間乃顯而易記，且1個月與3個
      月顯有相當差距，就此等事實當不致有誤記之理，惟證人
      既與被上訴人所述間隔時間有相當出入，足認其證詞已有
      可疑。再者，證人縱果有記憶不清之情形，惟既已就所知
      當庭陳述，則所述部分顯為確定情節，否則自應坦白告知
      記憶不清等語，證人既已明確證稱交款對象，卻又與被上
      訴人所述交款對象情節不符，足認二人所述情節矛盾不實
      ，豈容原審法院以記憶模糊逕行採納。尤以被上訴人於原
      審陳稱於本件借款之前根本不認識主債務人甲○○，係因
      上訴人帶同借款方認識云云，惟依卷附資料顯示，主債務
      人甲○○早於民國（下同）90年間已參與被上訴人之互助
      會，雙方多所往來等情，被上訴人既公然當庭為不實陳述
      ，其主張可信度已蕩然無存，就此不實主張與證人證詞出
      入部分，自不容以記憶模糊為由解釋，原審判決理由實難
      昭服。
  二、次查，主債務人甲○○如確有積欠被上訴人債務，被上訴
      人又何以自願將抵押權塗銷？且被上訴人既自稱與主債務
      人甲○○不熟稔，又豈有於前債未清之情形即另行借款？
      被上訴人既知要求證人簽發借據、支票等資料，但就交款
      事實、款項來源復未能提出任何書面資料加以佐證，唯一
      證據為其關係匪淺之前夫蔡鋒江？上開情節與常理不符，
      原審遽以採納，實屬違誤。
  三、退步言之，縱認被上訴人有交付系爭款項予主債務人甲○
      ○，上訴人仍主張民法第751條，因被上訴人拋棄抵押權
      之擔保，而行使免責抗辯。該抵押權設定日期為90年3月
      12日，本件借款日期為91年3月12日，該抵押權自係擔保
      本件借款。
  四、並聲明：(一)原判決廢棄。(二)被上訴人於第一審之訴駁回。
      (三)第一、二審訴訟費用由被上訴人負擔。
貳、被上訴人抗辯：除與原判決記載相同者，茲引用之外，補稱
    ：
  一、證人蔡鋒江所述縱在細節與被上訴人些許不符，係因時間
      已久，記憶模糊之故，但就被上訴人有無當場交付借款與
      主債務人之事實則已明確證明，且被上訴人另提出上訴人
      亦不否認擔任擔保人之借據1紙及上訴人自為背書之支票2
      紙為證，故就主債務人甲○○積欠被上訴人借款由上訴人
      丙○○擔任保證人之基本事實，自難以否認，上訴人當然
      應負保證人之責。何況此部份事實另有主債務人甲○○前
      妻田金鳳於臺南地檢署93年偵字第11600號供述明確。此
      外上訴人於92年11月5日偵查訊問筆錄亦不否認被上訴人
      交付借款與訴外人甲○○，此從「檢察官問：91年3月有
      否書面擔保甲○○向告訴人借新台幣（下同）20萬？）有
      的」、「（檢察官問：你為人擔保何以不還錢？）他應該
      要去找主債務人甲○○要錢。」可知上訴人在偵查中已承
      認被上訴人交付借款予甲○○，蓋如被上訴人未實際交付
      借款，上訴人身為保證人豈會不知，而未在第一時間抗辯
      被上訴人根本未交付借款。
  二、又如被上訴人與主債務人甲○○間債務未成立，何以主債
      務人甲○○與上訴人從未要求被上訴人返還系爭借據及支
      票，而由被上訴人持有系爭文書迄今3年餘，此與常情不
      符。再者被上訴人之所以會在甲○○前債未清之情形下另
      行借款，其實二筆借款時間相隔僅3個月，且前債約定還
      款日期尚未屆至（約定半年後清償），而再行借貸之12萬
      元，又有上訴人背書擔任保證人，被上訴人在有人保之擔
      保下，方同意借款。
  三、關於75萬元債權部分之抵押權擔保，與本件32萬元債權無
      涉：被上訴人於93年偵字第11600號告訴狀係主張「…另
      於91年1月29日由丙○○出面口頭擔保，推由主債務人甲
      ○○向告訴人借貸60萬元現金；又被告主債務人甲○○於
      91年3月11日再度邀同丙○○為書面擔保人向告訴人另借
      貸20萬元現金，雖提供位於臺南縣官田鄉之房地設定75萬
      元之第二順位抵押權為擔保…」並未載明75萬元之抵押權
      是擔保本件20萬元之借款。就此，如上訴人主張該75萬元
      之抵押權包括本件之32萬元借款，自應由上訴人舉證。次
      依鈞院所調取之地政事務所函覆資料有關該75萬元抵押權
      ，其設定原因發生日期為91年1月29日，債務清償日期為
      93年1月29日，可知系爭抵押權是擔保91年1月29日所發生
      之債權，而系爭20萬元借款是在抵押權設定後之91年3月
      11日發生，由於本件抵押權之設定並非最高限額抵押，自
      不可能擔保於抵押權設定後所發生之債權，足證75萬元抵
      押權部分與本件無關，被上訴人並未拋棄擔保物權。
  四、並聲明：(一)上訴駁回。(二)第二審訴訟費用由上訴人負擔。
參、兩造不爭執之事實：
  一、訴外人甲○○於91年間先後向被上訴人借款32萬元（兩造
      對被上訴人是否有將借款32萬元交付訴外人甲○○有爭執
      ），上訴人為保證人：
    (一)主債務人甲○○於91年3月11日簽立借據，借據記載人甲
      ○○向被上訴人借款20萬元，上訴人為保證人。
    (二)訴外人甲○○簽發發票日91年9月25日、91年10月25日，
      面額各6萬元之支票2紙，上訴人基於保證之意思於支票上
      背書，由被上訴人收執。上開支票嗣經被上訴人各於91年
      9月25日、91年10月25日提示，均未獲付款。
  二、訴外人甲○○於91年3月12日提供臺南縣官田鄉○○○段1
      44-15、144-41地號土地及同段55建號建物，為被上訴人
      設定登記擔保債權金額75萬元（存續期間自91年1月29日
      至93年1月29日）之抵押權，嗣於91年5月7日以清償為由
      而經地政機關辦畢抵押權塗銷登記。
  三、訴外人甲○○於92年間因違反動產擔保交易法、詐欺等案
      件，經臺灣臺南地方法院檢察署通緝在案。
  四、訴外人甲○○於92年間名下僅有車號8R-2242、8R-3206、
      8R-4346號3輛汽車，均設定有動產抵押權，其中車號8R-3
      206號嗣於94年5月12日已辦理過戶手續移轉登記至他人名
      下。
  五、被上訴人未曾向法院聲請對系爭借款之主債務人甲○○之
      財產為終局之強制執行。
  六、被上訴人95年7月7日辯論意旨狀附甲○○於91年1月29日
      所簽立60萬元借據1紙為真正。
肆、本件應審究者，乃：一、被上訴人是否已將借款32萬元交付
    訴外人即主債務人甲○○？二、上訴人行使民法第745條之
    先訴抗辯權，被上訴人主張民法第746條第2款喪失先訴抗辯
    權之事由，有無理由？三、上訴人主張民法第751條之免責
    抗辯，有無理由？(一)訴外人甲○○於91年設定登記之上開抵
    押權擔保之75萬元債權是否包含系爭32萬元借款債權？此項
    事實，應由何造負舉證責任？(二)上訴人主張民法第751條之
    免責抗辯，是否可採？
  一、被上訴人已將借款32萬元交付主債務人甲○○：
    (一)按金錢借貸契約，固屬要物契約，應由貸與人就交付金錢
      之事實負舉證之責，惟若貸與人提出之借用人自己製作之
      文書已載明積欠借款之事實者，應解為貸與人就要物性之
      具備，已盡舉證責任。最高法院86年度臺上字第3880號判
      決可資參照。本件主債務人甲○○於91年3月11日簽立借
      據，借據記載主債務人甲○○向被上訴人借款20萬元，上
      訴人為保證人。另訴外人甲○○簽發發票日91年9月25日
      、91年10月25日，面額各6萬元之支票2紙，上訴人基於保
      證之意思於支票上背書，由被上訴人收執等情，為兩造所
      不爭執，堪信被上訴人此部分主張為真實。依通常情形，
      借貸之當事人乃先就借貸之金額、利息等必要之點，互相
      表示意思一致，始書立借據並交付借款，衡情被上訴人如
      未為在主債務人甲○○書立借據及交付支票予被上訴人時
      ，交付借款予甲○○，甲○○實無未取回借據及支票，而
      任令被上訴人長期執有系爭借據1紙及支票2紙以行使權利
      之理。況參之上訴人於臺灣臺南地方法院檢察署93年偵字
      第11600號詐欺案件偵查中自承：「（你為人擔保何以不
      還錢？）他應該要去找甲○○要錢。」等語（見該案92年
      度發查字第3323號偵查卷第31頁）。倘若被上訴人未交付
      系爭借款與訴外人甲○○，上訴人豈有未予爭執即率爾抗
      辯上情之理。亦見被上訴人主張其已將系爭借款交付主債
      務人甲○○乙節，顯非無據。
    (二)又證人為不可代替之證據方法，如果確係在場聞見待證事
      實，而其證述又非虛偽者，縱令證人與當事人有親屬、親
      戚或其他利害關係其證言亦非不可採信。最高法院53年臺
      上字第2673號判例可資參照。本件證人蔡鋒江於原審到庭
      結證稱：上訴人偕同其妻及甲○○向被上訴人借款，並表
      示願負保證責任，被上訴人乃交付借款20萬元。嗣甲○○
      另偕同上訴人向被上訴人借款12萬元，被上訴人亦如數交
      付借款等語無訛。審酌訴外人甲○○於91年間先後向被上
      訴人借款32萬元，距證人蔡鋒江於94年4月11日原審證述
      時相距已2年餘，衡諸常情，證人對事件發生時間點之認
      知，苟非另有特別事件之記憶或經由特殊節日或紀念日之
      推算過程，極易因時間之經過而導致記憶之誤差，惟被上
      訴人是否將借款交付予主債務人甲○○乙情，因係該事件
      是否發生之單純事實，而不至產生記憶上之錯誤，況證人
      蔡鋒江於原審證述時，就兩次借款時間之相隔，即以證述
      正確時間已不復記憶等語，故尚難僅因證人蔡鋒江與被上
      訴人所述二次借款之間隔時間有所出入，驟認證人蔡鋒江
      之全部證言均不可採。從而上訴人固辯稱證人與被上訴人
      所述二次借款之間隔時間有所出入云云，依據首揭最高法
      院判例之意旨，證人蔡鋒江既係在場親自聞見被上訴人交
      付借款予主債務人甲○○之人，自難僅因些微記憶之誤差
      而推翻其證言。況證人蔡鋒江於原審證述時，與被上訴人
      已無夫妻關係，苟非確有交付借款之事實，證人蔡鋒江實
      無甘冒偽證罪責之訴追而為虛偽陳述之理。
  二、上訴人行使民法第745條之先訴抗辯權，被上訴人主張民
      法第746條第2款喪失先訴抗辯權之事由，為有理由：
    (一)按保證人於債權人未就主債務人之財產強制執行而無效果
      前，對於債權人得拒絕清償。次按保證契約成立後，主債
      務人之住所、營業所或居所有變更，致向其請求清償發生
      困難者，保證人不得主張上述之權利。民法第745條、第7
      46條第2款分別定有明文。
    (二)本件被上訴人未曾向法院聲請對系爭借款之主債務人甲○
      ○之財產為終局之強制執行乙節，固為兩造所不爭執，且
      經本院調閱91年度執字第37039號核閱屬實。惟主債務人
      甲○○於本件保證契約成立時之住所地為臺南縣官田鄉嘉
      南村嘉南34之14號，嗣於92年10月14日住所地變更為臺南
      縣六甲鄉○○村○○路423巷23號，另於92年間因違反動
      產擔保交易法、詐欺等案件，經臺灣臺南地方法院檢察署
      通緝在案。此有主債務人甲○○戶籍謄本及刑案資料查註
      紀錄表各1份在卷可憑。另主債務人甲○○與其前妻田金
      鳳於92年10月間離婚，離婚後下落不明，未與其前妻田金
      鳳聯繫，甲○○之母翁蔡春枝亦不知其去向等情，業據田
      金鳳及翁蔡春枝於臺灣臺南地方法院檢察署93年度偵字第
      11600號案件偵查中陳述無訛。因認主債務人甲○○於本
      件保證契約成立後，非但遭通緝在案，且變更其住所地後
      ，並未與其前妻及至親聯繫，從而，被上訴人主張保證契
      約成立後，主債務人之住所變更，致向其請求清償發生困
      難乙節，為有理由，依據首揭法條規定之意旨，上訴人雖
      抗辯保證人於債權人未就主債務人之財產強制執行而無效
      果前，對於債權人得拒絕清償等語，然主債務人甲○○既
      有民法第746條第2款所定情形，上訴人自不得主張先訴抗
      辯權，執以拒絕清償系爭借款。
  三、按當事人主張有利於己之事實者，就其事實有舉證責任，
      民事訴訟法第277條前段定有明文，又債權人拋棄為其債
      權擔保之物權者，保證人就債權人所拋棄權利之限度內，
      免其責任。民法第751條定有明文。本件上訴人抗辯訴外
      人甲○○於91年3月12日提供臺南縣官田鄉○○○段144-1
      5、1 44-41地號土地及同段55建號建物，為被上訴人設定
      登記擔保債權金額75萬元之抵押權，係擔保系爭32萬元之
      債權，被上訴人嗣以清償為由塗銷抵押權乙節，既係有利
      於上訴人之事實，則上訴人就該抗辯之事實存在，自負有
      舉證責任（最高法院88年度臺上字第653號判決可資參照
      ）。經查：
    (一)主債務人甲○○於91年3月12日曾提供臺南縣官田鄉○○
      ○段144-15、144-41地號土地及同段55建號建物，為被上
      訴人設定登記擔保債權金額75萬元（存續期間自91年1月
      29日至93年1月29日）之抵押權，嗣於91年5月7日以清償
      為由而經地政機關辦畢抵押權塗銷登記等情，為兩造所不
      爭執，並有土地及建物登記謄本在卷可稽，另經本院向臺
      南縣麻豆地政事務所調閱上揭土地及建物登記申請書及附
      件核閱屬實。經查：訴外人甲○○於91年1月29日向被上
      訴人借款60萬元，並簽立借款金額60萬元借據1紙，此有
      該91年1月29日60萬元借據1份在卷可查，並為上訴人所不
      爭執。上揭房地於91年3月12日設定登記第二順位抵押權
      人為被上訴人，擔保債權金額75萬元，而原因發生日期經
      登記為91年1月29日，核與上揭91年1月29日60萬元借款借
      據上所立之日期相同。衡情為擔保消費借貸所設定之抵押
      權，基於抵押權之從屬性，抵押權之設定須有擔保債權存
      在，則被上訴人主張上揭抵押權擔保之債權係訴外人甲○
      ○91年1月29日借用之60萬元債權乙節，顯非子虛。另以
      債權金額觀之，主債務人甲○○所積欠被上訴人上述4筆
      債務金額共92萬元，依通常之交易習慣，被上訴人實無僅
      設定擔保75萬元債權之抵押權之理。況上揭抵押權並非最
      高限額抵押權，而本件債權發生日期分別為91年3月11日
      、91年9月25日及91年10月25日，依各該債權發生之日期
      觀之，顯非上述抵押權所擔保之債權。至91年3月11日20
      萬元債權部分，雖發生於上揭抵押權設定登記之日即91年
      3 月12日前一日，惟上揭抵押權乃於91年1月29日申請登
      記，此見登記申請書上臺南縣麻豆地政事務所收件章戳即
      明。上訴人辯稱91年3月11日20萬元債權部分，發生於上
      揭抵押權設定登記之日即91年3月12日前一日，驟認91年3
      月11日20萬元債權為上揭抵押權所擔保之債權，難認可採
      。
    (二)此外，上訴人就其抗辯之事實，並未舉其他有利之證據以
      實其說，從而被上訴人固於91年5月7日以清償為由而經地
      政機關辦畢抵押權塗銷登記，惟本件系爭32萬元債權並非
      上揭抵押權所擔保之債權既經認定，依據上揭法條規定之
      意旨，上訴人執此抗辯，即無可採。
伍、綜上所述，本件被上訴人主張上訴人依消費借貸之保證法律
    關係，應負清償債務責任為可採，上訴人就其所辯並未詳盡
    舉證以實其說。從而，被上訴人請求上訴人應給付被上訴人
    32萬元，及自支付命令聲請狀繕本送達翌日即民國93年12月
    28日起至清償日止，按週年利率百分之五計算之利息，為有
    理由，應予准許。又本件係就民事訴訟法第427條訴訟適用
    簡易程序所為上訴人敗訴之判決，應依職權宣告假執行，民
    事訴訟法第389條第1項第3款定有明文，是則原審判命上訴
    人如數給付，並依職權宣告假執行，於法並無不合。上訴意
    旨指摘原判決不當，求予廢棄改判，為無理由，應予駁回其
    上訴。
陸、因本案事證已臻明確，兩造其餘主張陳述及所提之證據，核
    與判決結果無影響，毋庸一一論列，附此敘明。
柒、據上論結，本件上訴為無理由，依民事訴訟法第436條之1第
    3 項、第449條第1項、第78條，判決如主文。
中    華    民    國    95    年    8     月    22    日
                  民事第三庭    審判長法  官  張季芬
                                      法  官  黃翰義
                                      法  官  黃莉莉
以上正本證明與原本無異
本判決不得上訴。
中    華    民    國    95    年    8     月    22    日
                                      書記官  陳美萍


司法院資訊處製作；財團法人民間司法改革基金會備份。
